臺灣板橋地方法院刑事判決　　　　　　　93年度訴字第1858號
公　訴　人　臺灣板橋地方法院檢察署檢察官
被　　　告　甲○○
選任辯護人　丁○○律師
上列被告因妨害自由等案件，經檢察官提起公訴（93年度偵字第
14315 號），本院判決如下：
    主  文
甲○○共同以非法方法，剝奪人之行動自由，處有期徒刑肆月，
如易科罰金，以參佰元折算壹日。
    事  實
一、甲○○與綽號「林仔」之戊○○（起訴書誤載為蔡「祕」蒨
    ，再由本院另行審結）二人於思及丙○○介紹之友人許財林
    向戊○○借款未還，認為丙○○應負責處理許財林積欠之部
    分債務。緣於民國93年4 月2 日凌晨4 時許，丙○○因另積
    欠乙○○債務，與乙○○約定於三重市○○路與中央北路路
    口彰化銀行附近償還上開債務，其後丙○○搭車至該址償還
    該債務後，旋即搭車離去，復於同日凌晨4 時30分許，在臺
    北縣三重市○○○路159 號前，丙○○與其女兒袁欣嵐一起
    下車。戊○○與甲○○不思以正當途徑協商解決或循平和方
    式處理上述債務問題，竟共同基於以非法方法剝奪他人行動
    自由之犯意聯絡，由戊○○駕駛車牌號碼9R─0426號自小客
    車搭載甲○○，見丙○○在上開地點下車，二人旋即下車以
    合力拉扯之方式，強拉丙○○搭乘渠等所駕自小客車，此情
    適為趁隙逃離之袁欣嵐所目睹。戊○○與甲○○將丙○○拉
    上該自小客車後，由戊○○負責駕駛，並推由甲○○坐在後
    座看守丙○○，並以丙○○若跳車或逃跑，將遭負責看守之
    甲○○以棍棒毆打等言語恐嚇丙○○，而以此方式遂行剝奪
    丙○○之行動自由。渠等二人將丙○○搭載至臺北縣五股鄉
    某工廠附近時，戊○○另行基於傷害之犯意，命丙○○在該
    處下車，其並持在該處所撿之木棍1 支，當場毆打丙○○，
    致丙○○受有上臂挫傷、腹壁挫傷等傷害，且渠等二人復恐
    嚇丙○○若不交付新台幣（下同）2 萬5 千元解決上開債務
    問題，將不釋放丙○○。丙○○旋即以電話聯繫其妻林美珠
    籌款，林美珠表示答應籌款2 萬元，並暗中向警方報案。嗣
    於同日上午7 時許，戊○○與甲○○將丙○○搭載返回臺北
    縣三重市○路○街62巷57號前之約定地點取款，惟戊○○在
    途中先行下車，並推由甲○○前往取款，而於甲○○到達欲
    取款之際，即遭埋伏之警員當場逮捕，並扣得上開木棍1 支
    。
二、案經丙○○訴由臺北縣政府警察局三重分局報告臺灣板橋地
    方法院檢察署檢察官偵查起訴。
    理  由
一、訊據被告甲○○固坦承告訴人丙○○於上開時、地搭乘戊○○所駕自小客車，且戊○○將告訴人搭載至臺北縣五股鄉某
    工廠附近時，由戊○○持木棍毆打告訴人，而告訴人隨後曾
    以電話與其妻林美珠聯繫，再由被告駕車搭載告訴人於上開
    時、地取款而為警逮捕之事實，惟矢口否認有何剝奪他人行
    動自由之犯行，辯稱：我與戊○○沒有強押告訴人上車，是
    告訴人自己願意上車的，當時是要處理告訴人用我的名義簽
    發本票向戊○○借3 萬元的事情。我與告訴人在車內都沒有
    講話，告訴人上車後與戊○○發生口角，戊○○才會持木棍
    毆打告訴人，我只有在一旁觀看。後來戊○○叫告訴人打電
    話給他太太，叫她拿2 萬5 千元出來解決，至於她太太若不
    拿錢出來會如何，我並沒有聽到戊○○怎麼講。當日我確實
    有載告訴人去拿錢，因為告訴人叫我載他回去拿錢，戊○○
    說有別的事就先走了等語。經查：
  (一)前揭犯罪事實，業據被告經檢察官起訴送審而於本院訊問時
    坦承不諱（參見本院93年10月13日訊問筆錄），並經告訴人
    丙○○於偵查中指述綦詳（參見偵查卷第41頁），核被告所
    供與告訴人所指大致相符，尚無矛盾或不合常理之處。又證
    人即告訴人之女袁欣嵐於偵查中證稱：「（問：看到甲○○
    二人？）有」、「（問：父親那時被強拉上車？）有。對方
    態度不太友善，我有當面看到他們，我父親上他們車時，我
    已經先走」、「（問：看到父親被帶走後，你如何處理？）
    我有記住車牌，回家後向媽媽說，之後報警」等語（參見偵
    查卷第41頁背面）；證人即告訴人之妻林美珠則於偵查中證
    稱：「（問：和對方電話聯絡？）都是林仔打來的，一開始
    要我準備2 萬5 千元，我說沒辦法籌到，過一下他又打過來
    說2 萬元也可以，但7 點以前若未準備好，後果要我自己收
    」、「（問：你有準備2 萬元？）我很怕，對方說我不籌錢
    不放人，且時間那麼短，我就騙他我已籌到錢，並報警，警
    察要我不要到現場」等語（參見偵查卷第42頁正面），依該
    二證人所證，被告與戊○○確將告訴人強拉上車，且恐嚇告
    訴人如不籌錢解決債務問題將不獲釋放。此外，復有作為前
    揭毆打告訴人之用之木棍1 支扣案可稽及該木棍之照片1 幀
    附卷為佐。綜合各該證據資料以觀，足見被告與戊○○確共
    同為本件妨害自由之犯罪事實無訛。
  (二)被告固於本院審理時以前揭情詞否認犯罪，且辯稱：我於法
    院前揭訊問時坦承犯行，係因欲求交保，我所為自白並非實
    情云云；另辯護人則為被告辯護表示：被告於本院訊問時所
    為自白並非事實，不可採為證據，而告訴人於偵查中所為指
    述，未經具結，亦無證據能力云云。經查，被告雖於本院審
    理中翻異前詞，矢口否認犯行，但其於本院前揭訊問時所為
    供承，乃係出於自由意志，自具有任意性。衡情若非真有其
    事，常人在出於自由意志之情況下，均不至供述對自己不利
    之情事，則被告既供述如上，應具有相當之可信性為是，其
    於本院審理時始改口否認，辯稱係為求交保云云，容屬事後
    卸責之詞，當無足取。況依一般社會通常經驗，被告與戊○○如未共同剝奪告訴人之行動自由以求得款獲償，渠等大可
    讓告訴人自行單獨離去籌款，倘渠等擔心告訴人離去後將可
    能再避不出面解決，渠等亦可偕同告訴人返家籌款，豈有於
    凌晨時分或一大清早之時，在外以電話聯絡告訴人之妻，而
    要求其在一定時間、地點交款之作法？顯與常情有悖，且不
    啻與社會上常見之擄人取款之手法相同，自難認被告與戊○○確未共同剝奪告訴人之行動自由；而本件除被告於本院前
    揭訊問時之自白外，尚有告訴人於偵查中之指述與證人袁欣
    嵐、林美珠於偵查中所為證述，業已清楚敘明本件相關之案
    發經過，核其等所指及所證與被告前揭自白亦屬大致相符，
    顯見被告所為自白應屬真實無誤，被告事後改以前詞置辯，
    自非可採。再者，被告於本院訊問時所為之自白既出於自由
    意志，且核與事實相符，依刑事訴訟法第156 條第1 項規定
    ，自得採為證據；另同法第159 條之1 第2 項規定：「被告
    以外之人於偵查中向檢察官所為之陳述，除顯有不可信之情
    況外，得為證據」，其所稱「被告以外之人」，依立法理由
    所載，包括「共同被告、共犯、被害人、證人等」，並不限
    於證人，告訴人自亦屬被告以外之人。至同法第186 條雖規
    定證人應命具結，否則依同法第158 條之3 之規定，不得作
    為證據，但就證人以外之人並無命具結之規定，則告訴人於
    檢察官偵查中，未經具結所為被害經過之陳述，即無適用同
    法第158 之3 之餘地，且應屬於「被告以外之人於偵查中向
    檢察官所為之陳述」，除顯有不可信之情況外，自可採為證
    據（參見臺灣高等法院92年8 月1 日刑事訴訟新制法律問題
    研討會第2 號法律問題決議）。故本件告訴人於偵查中所為
    指述固未經具結，但其於偵查中陳述時之外部客觀情況，尚
    查無顯有不可信之狀況，自仍得作為證據使用。是辯護人辯
    稱被告於本院前揭訊問時之自白及告訴人於偵查中之指述均
    無證據能力云云，亦無足取。
  (三)又證人戊○○固於本院審理時到庭作證，否認其與被告有何
    剝奪告訴人行動自由之情形，證稱係告訴人自願上車，渠等
    並無強迫，且其在車上並未請被告看守告訴人，其有請告訴
    人還錢及籌錢，告訴人也說好云云（參見本院94年2 月17日
    審判筆錄）。惟查，證人戊○○係屬本件之共同正犯，依其
    行為角色之分配，其甚至係屬本件妨害自由之主謀，則其本
    身涉入本件案情頗深，所為證言難免有迴護其自己本身及被
    告之嫌，是否可信，要非無疑。況本件事證已然明確，業如
    前述，則證人戊○○所證能否採信，更不無疑問。是該證人
    所證乙節，尚難作為對被告有利之認定。至證人乙○○於本
    院審理時到庭證稱：我與告訴人聯絡，是因為告訴人欠我錢
    ，所以我們才約定地點見面，告訴人有拿錢還給我，之後我
    遇到戊○○，我跟他說告訴人剛離開，戊○○就開車過去，
    但是否去找告訴人，我並不清楚，且之後告訴人有無上戊○○的車，我也沒有看到等語（同上開筆錄參見）。足見依證
    人乙○○所證，其並未目睹告訴人於案發當時如何搭乘戊○○所駕自小客車之經過，則其所為證言亦無法引為對被告有
    利之認定。
  (四)綜上所述，被告確與戊○○共同對告訴人為本件剝奪行動自
    由之行為，被告所辯各節復無足取，是本件事證已臻明確，
    被告之犯行應堪認定。
二、查被告與戊○○強拉告訴人上車，且恐嚇告訴人不得跳車或
    逃跑，否則將以棍棒毆打告訴人，並恐嚇告訴人如不籌錢處
    理債務，告訴人將不獲釋放，而以此方式遂行剝奪告訴人之
    行動自由，核被告所為，係犯刑法第302 條第1 項之剝奪他
    人行動自由罪。被告與戊○○就本件犯行有犯意聯絡與行為
    分擔，為共同正犯。又刑法第302 條第1 項、第304 條第1
    項及第305 條之罪所保護之法益均為人之行動自由，罪質相
    同，而第302 條第1 項之法定刑較其他二罪為重，且處罰之
    範圍包括私行拘禁及其他非法方法剝奪人之行動自由，所謂
    非法方法包括強暴、脅迫、恐嚇等情事在內。本件被告與戊○○共同基於妨害自由之犯意聯絡於先，則渠等強拉告訴人
    上車，並恐嚇告訴人不得跳車或逃跑，否則將以棍棒毆打告
    訴人，致使告訴人心生畏懼，因而剝奪其行動自由，同時脅
    迫其替許財林還債，行無義務之事，自係包含於妨害告訴人
    行動自由之同一犯意中接續實施，雖合於刑法第304 條第1
    項之強制罪與同法第305 條之恐嚇危害安全罪之構成要件，
    但此兩個動作應視為以非法方法剝奪行動自由之部分行為，
    合併成為一個剝奪他人行動自由罪，即祇成立實質上之一罪
    ，應依刑法第302 條第1 項論處，不另論其他二罪（參照最
    高法院74年台上字第3404號判例意旨、最高法院82年度台上
    字第1670號、93年度台上字第3309號判決意旨）。
三、本院審酌對於民事債務糾紛本應以正當途徑協商解決或循平
    和方式處理，惟被告不思此為，竟與戊○○共同以上述非法
    手段，當告訴人之女袁欣嵐之面，剝奪告訴人之行動自由，
    造成告訴人與其家屬心理上之極大恐懼，嚴重害及社會秩序
    ，惡行非輕，自應受有相當程度之刑事非難；惟另考量被告
    雖於本院審理時猶飾詞圖卸其責，然其經檢察官起訴送審於
    本院訊問時業已坦承犯行，且本件債務糾紛係存在於戊○○
    與告訴人之間，被告係受戊○○之邀而參與犯行，其並非主
    謀，且於妨害告訴人行動自由期間，實際上並未對告訴人有
    何傷害行為，亦未因參與本件犯行而獲有任何利益，其之惡
    行比諸戊○○而言應屬較輕等一切情狀，酌情量處如主文所
    示之刑，並諭知易科罰金之折算標準，以資懲儆。又扣案之
    木棍1 支，係供戊○○傷害告訴人所用，並非供被告本件犯
    行所用；且被告雖於警詢中供明該木棍係戊○○所有，但於
    本院審理時則否認該木棍為戊○○所有，而係戊○○在前揭
    工廠附近所撿，衡以被告於本院訊問時既已坦承犯行，且承
    認戊○○持該木棍傷害告訴人之事實，自無再虛偽否認該木
    棍為戊○○所有之必要，足見該木棍是否確為戊○○所有，
    自仍有可疑。是該木棍既難證明係屬被告或戊○○所有，且
    亦非供被告犯罪所用，自不得依刑法第38條第1 項第2 款諭
    知宣告沒收，附此敘明。
四、公訴意旨另以：戊○○前揭持木棍毆打告訴人之傷害犯行，
    被告與戊○○有犯意聯絡，而推由戊○○為之。且被告與戊○○係基於意圖為自己不法之所有之犯意聯絡，恐嚇告訴人
    交付2 萬5 千元，否則將不獲釋放，告訴人始與其妻電話聯
    繫籌款，惟在取得款項前，被告即為警查獲。因認被告尚與
    戊○○共同涉有刑法第277 條第1 項之普通傷害罪嫌及同法
    第346 條第3 項、第1 項之恐嚇取財未遂罪嫌，而該二罪嫌
    與上開剝奪他人行動自由之犯行有牽連犯之裁判上一罪關係
    云云。惟查：
  (一)訊據被告否認有何傷害告訴人之犯行，辯稱：此為戊○○一
    時生氣之行為，與我並無關連，我還說大家都是朋友，叫戊○○將木棍交給我，希望戊○○不要再打了等語，此核與證
    人戊○○於本院審理時所證：我在車上問告訴人問題，但告
    訴人一直說謊，我一時生氣就停車在地上撿一支木棍戳告訴
    人一下等語大致相符（參見本院前揭審判筆錄），而告訴人
    亦於偵查中指稱：確係戊○○持木棍毆打我等語（同前揭偵
    查筆錄），並未提及被告同有參與毆打之行為。足見被告客
    觀上並無參與傷害告訴人之行為，而依被告上開所辯及證人
    戊○○所證，證人戊○○之所以會毆打告訴人，純係一時生
    氣所致，顯見該證人傷害告訴人應係另行起意，並非早與被
    告有所犯意聯絡。至告訴人於偵查中指稱：在戊○○打我的
    時候，被告有向戊○○說「要打由他來打好了」，但戊○○
    沒有將棍子給他等語，此亦經被告在檢察官起訴送審而於本
    院訊問時坦認在卷，固堪認屬真實。惟倘如公訴意旨所言，
    被告與戊○○就傷害告訴人之行為早有犯意聯絡，並推由戊○○為之，則被告若在此傷害過程中欲實際參與毆打之行為
    ，自應係向戊○○表示：「換我來打好了」等以示「接棒」
    或「接續」毆打之言詞，何以係表示「要打由我來打好了」
    此種言詞？蓋該種言詞在語意上應有被告係在發現或認知到
    戊○○毆打告訴人時，始欲起意加入毆打行列之意涵，自非
    被告與戊○○早有預謀所該有之言詞。換言之，正因被告有
    此言詞表示，恰足以顯示被告係在戊○○另行起意毆打告訴
    人時，方才欲參與該傷害犯行。然嗣因戊○○並未將木棍交
    給被告，此經告訴人於偵查中及被告於本院審理時陳明在卷
    ，自難認戊○○業已同意被告事中參與該傷害犯行，或被告
    有將戊○○之傷害行為視為自己之行為，而有默示之犯意聯
    絡。是以，被告主觀上是否確與戊○○有共同傷害告訴人之
    犯意聯絡，尚不得逕加認定，自難以傷害罪對被告相繩。
  (二)按刑法第346 條第1 項所規定之恐嚇取財罪，除行為人於客
    觀上須有恐嚇交付財物之行為外，行為人於主觀上尚須有為
    自己或第三人不法所有之意圖，始克相當。倘行為人並無該
    不法意圖，縱令其有客觀之恐嚇交付財物之行為，亦與恐嚇
    取財罪有間，而不得繩以恐嚇取財罪。經查，本件被告與戊○○之所以強拉告訴人上車，剝奪其之行動自由，乃係因渠
    等認為因丙○○介紹之友人許財林向戊○○借款未還，認為
    告訴人應負責處理許財林積欠之部分債務，業如前述，則許
    財林顯然確有積欠戊○○借款債務，戊○○與被告因而認為
    告訴人應予代償部分債務，渠等所為要求告訴人代償之手段
    固非法所許可，但渠等既係要求告訴人代償許財林積欠戊○○之借款債務，自難認渠等主觀上有何不法所有之意圖，依
    上述說明，尚不得以恐嚇取財罪相繩。又被告與戊○○此部
    分之行為，應係以脅迫之方法使告訴人行無義務之事（即代
    償之事），而屬刑法第304 條第1 項強制罪之規範範疇，然
    渠等所為該強制行為，應屬前揭論罪科刑之剝奪他人行動自
    由罪之部分行為，已如前述，自無須再行論罪。至被告嗣於
    本院審理中雖就戊○○與告訴人之債務關係改稱：渠等與告
    訴人所處理之債務尚包括告訴人冒用被告之名義簽發本票向
    戊○○借款3 萬元之事等語，核與證人戊○○所證：渠等當
    日所處理之債務係指上開簽發本票之事外，尚包括告訴人介
    紹許財林向其借款5 萬元，而由告訴人私吞1 萬8 千元之事
    等語大致相符，姑不論是否屬實，惟渠等均係辯稱或證稱告
    訴人本身亦與戊○○有上述之債務糾葛，則渠等如係要求告
    訴人處理上述債務，亦難認有何不法所有之意圖，仍無成立
    恐嚇取財罪之餘地。然渠等所為之手法既係恐嚇之方式，如
    致令告訴人心生畏懼，則屬刑法第305 條之恐嚇危害安全罪
    之範疇，但渠等所為該恐嚇行為，應屬前揭論罪科刑之剝奪
    他人行動自由罪之部分行為，亦如前述，當亦無須再行論罪
    。
  (三)綜上所述，被告是否與戊○○確有傷害告訴人之主觀犯意聯
    絡，且是否對告訴人有恐嚇取財之不法所有意圖，本院認為
    均存有合理之懷疑，猶未到達確信其為真實之程度，自不能
    遽認被告確有此部分被訴之傷害及恐嚇取財犯行。此外，檢
    察官復未提出其他積極證據，資以證明被告確有其所指之此
    部分犯行，揆諸首揭法律規定與說明，既無足夠證據確信公
    訴意旨之指述為真實，不能證明被告犯罪，本院原應為被告
    此部分無罪判決之諭知。惟公訴意旨認此部分傷害、恐嚇取
    財之犯行與前開論罪科刑之剝奪他人行動自由部分係屬牽連
    犯之裁判上一罪關係，本院自應不另為無罪之諭知。
據上論斷，應依刑事訴訟法第299 條第1 項前段，刑法第28條、
第302 條第1 項、第41條第1 項前段，罰金罰鍰提高標準條例第
1條 前段、第2 條，判決如主文。
本案經檢察官陳伯厚到庭執行職務。
中　　華　　民　　國　　94　　年　　3 　　月　　10　　日
                  刑事第十六庭  審判長法　官  戴嘉清
                                      法  官  林晏鵬
                                      法  官  陳信旗
以上正本證明與原本無異。
如不服本判決，應於送達後10日內向本院提出上訴狀。
　　　　　　　　　　　　　　　　　    書記官　陳昭綾
中　　華　　民　　國　　94　　年　　3 　　月　　10　　日
附錄本案論罪科刑法條全文：
刑法第302 條
    私行拘禁或以其他非法方法，剝奪人之行動自由者，處5 年
    以下有期徒刑、拘役或3百元以下罰金。
    因而致人於死者，處無期徒刑或7 年以上有期徒刑，致重傷
    者，處3年以上10年以下有期徒刑。
    第1項之未遂犯罰之。
